臺灣屏東地方法院刑事判決　　　　　　110年度原簡上字第7號
上　訴　人　臺灣屏東地方檢察署檢察官
被　　　告　邱聖慧


選任辯護人　洪國欽律師（法扶律師）
上列上訴人因被告詐欺案件，不服本院中華民國110 年3 月31日
110 年度原簡字第32號第一審刑事簡易判決（起訴案號：臺灣屏
東地方檢察署109 年度偵字第8663號），提起上訴，本院管轄之
第二審合議庭判決如下：
    主  文
原判決撤銷。
邱聖慧幫助犯洗錢防制法第十四條第一項之一般洗錢罪，處有期
徒刑貳月，併科罰金新臺幣伍仟元，罰金如易服勞役，以新臺幣
壹仟元折算壹日。緩刑貳年。
    事  實
一、邱聖慧經身分不詳、綽號「陳慧妤」之成年人（下稱「陳慧
    妤」）徵求租借其金融機構帳戶使用時，雖預見將金融機構
    帳戶提供予不明人士使用，極易遭利用作為財產犯罪工具，
    而幫助不法之徒作為不法收取贓款之用，並供該人將犯罪所
    得轉出，製造金流斷點，藉此掩飾或隱匿犯罪所得去向並逃
    避檢警追緝，竟仍基於容任該結果發生亦不違背其本意之幫
    助詐欺取財與掩飾或隱匿詐欺所得去向之洗錢不確定故意，
    依「陳慧妤」指示，於民國108 年6 月24日上午9 時許前數
    日內某時，前往址設臺南市○○區○○○路0 段00號之統一
    超商真潭門市，將其開立之臺灣土地銀行股份有限公司（下
    稱土地銀行）帳號000-000000000000號帳戶（下稱涉案土地
    銀行帳戶）、永豐商業銀行股份有限公司（下稱永豐銀行）
    帳號0000000000000000號（起訴書誤載帳號為「0000000000
    0000000 」號）帳戶（下稱涉案永豐銀行帳戶，與涉案土地
    銀行帳戶合稱涉案帳戶）之存摺及金融卡，以店到店之方式
    ，寄交「陳慧妤」指定之「張霞」（無證據證明與「陳慧妤
    」係不同之人），復依「陳慧妤」指示更改涉案帳戶金融卡
    密碼，而提供涉案帳戶供「陳慧妤」作為人頭帳戶使用。待
    「陳慧妤」及其同夥（無證據證明為三人以上之犯罪組織或
    有未滿18歲之人在內）取得涉案帳戶存摺、金融卡（含密碼
    ），即共同意圖為自己不法之所有，基於詐欺取財及一般洗
    錢之犯意聯絡，於108 年6 月24日上午9 時許，致電林碧輝
    佯為健保局人員或偵查佐（無證據證明係由不同人分飾），
    向林碧輝謊稱：健保卡遭冒用，需提供帳戶監管云云，致林
    碧輝陷於錯誤，分別於如附表編號1 至5 所示時間，匯款至
    涉案土地銀行帳戶，旋遭「陳慧妤」及其同夥，以涉案土地
    銀行帳戶金融卡提領或轉帳至涉案永豐銀行帳戶後，再持涉
    案永豐銀行帳戶金融卡提領一空，使司法機關難以溯源追查
    犯罪所得之蹤跡與後續犯罪所得持有者，製造金流斷點，而
    掩飾或隱匿詐欺犯罪所得贓款之去向。嗣經林碧輝發現遭詐
    欺，報警處理，始悉上情。
二、案經林碧輝訴由高雄市政府警察局鳳山分局報告臺灣屏東地
    方檢察署檢察官偵查起訴。
    理  由
一、檢察官、被告邱聖慧及其辯護人於本院上訴審就本判決所引
    用之傳聞證據，均明示同意有證據能力（見本院原簡上卷第
    66頁），本院認此等傳聞證據之取得均具備任意性、合法性
    ，其內容與本件待證事實具有關聯性，合於一般證據之採證
    基本條件，以之作為證據，均屬適當，依刑事訴訟法第159
    條之5 第1 項規定，皆有證據能力。
二、上揭事實，業據被告於本院審理時坦承不諱（見本院原簡上
    卷第66頁），核與證人即告訴人林碧輝於警詢時之證述相符
    ，並有高雄市政府警察局鳳山分局偵查隊員警職務報告、告
    訴人提出之臺灣銀行存摺存款歷史明細查詢資料、存摺內頁
    影本、涉案土地銀行帳戶之客戶基本資料查詢、交易明細、
    涉案永豐銀行帳戶之客戶基本資料表、帳戶往來交易明細各
    1 份、被告提出之LINE通訊軟體對話紀錄截圖7 張、空白合
    約書翻拍照片1 張在卷可憑，足認被告前揭任意性自白與事
    實相符，堪信為真實。綜上，本案事證明確，被告犯行洵堪
    認定，應依法論科。
三、論罪
  ㈠一般洗錢罪與特定犯罪係不同構成要件之犯罪，特定犯罪僅
    係洗錢行為之「不法原因聯結」，而非該罪之構成要件行為
    ，特定犯罪之既遂與否和洗錢行為之實行間，不具有時間先
    後之必然性，只要行為人實行洗錢行為，在後續因果歷程中
    可以實現掩飾、隱匿特定犯罪所得之效果，即得以成立一般
    洗錢罪，並不以「特定犯罪已發生」或「特定犯罪所得已產
    生」為必要。又洗錢防制法第2 條修正立法說明第4 點，已
    敘明有關是否成立該條第3 款洗錢行為之判斷重點「在於主
    觀上是否明知或可得而知所收受、持有」，即不以「明知」
    為限，且洗錢防制法第2 條規定之洗錢行為並無「明知」之
    要件，在解釋上自不能限於確定故意（直接故意），仍應包
    含不確定故意（未必故意或間接故意）。再提供金融帳戶提
    款卡及密碼之行為人，因已失去對自己帳戶之實際管領權限
    ，若無配合指示親自提款，即無收受、持有或使用特定犯罪
    所得之情形，且無積極之移轉或變更特定犯罪所得之行為，
    故非屬洗錢防制法第2 條第1 款、第3 款所稱之洗錢行為。
    又同條第2 款之掩飾、隱匿行為，目的在遮掩、粉飾、隱藏
    、切斷特定犯罪所得與特定犯罪間之關聯性，須與欲掩飾、
    隱匿之特定犯罪所得間具有物理上接觸關係（事實接觸關係
    ）。而提供金融帳戶提款卡及密碼供他人使用，嗣後被害人
    雖匯入款項，然此時之金流仍屬透明易查，在形式上無從合
    法化其所得來源，未造成金流斷點，尚不能達到掩飾或隱匿
    特定犯罪所得之來源、去向及所在之作用，須待款項遭提領
    後，始產生掩飾、隱匿之結果，若無參與後續之提款行為，
    即非同條第2 款所指洗錢行為，無從成立一般洗錢罪之直接
    正犯。因此，特定犯罪之正犯實行特定犯罪後，為掩飾、隱
    匿其犯罪所得財物之去向及所在，而令被害人將款項轉入其
    所持有、使用之他人金融帳戶，並由該特定犯罪正犯前往提
    領其犯罪所得款項得手，因已造成金流斷點，該當掩飾、隱
    匿之要件，該特定犯罪正犯自成立一般洗錢罪之正犯。如提
    供金融帳戶之行為人主觀上認識該帳戶可能作為對方收受、
    提領特定犯罪所得使用，對方提領後會產生遮斷金流以逃避
    國家追訴、處罰之效果，仍基於幫助之犯意，提供該帳戶之
    提款卡及密碼，以利洗錢之實行，應論以一般洗錢罪之幫助
    犯（最高法院108 年度台上字第3101號判決參照）。另按刑
    法上之幫助犯，係對於犯罪與正犯有共同之認識，而以幫助
    之意思，對於正犯資以助力，未參與實施犯罪構成要件之行
    為者而言（最高法院88年度台上字第1270號判決參照）。經
    查，被告固有將涉案帳戶存摺、金融卡（含密碼），寄予「
    陳慧妤」及其同夥，並經用為收受詐欺所得贓款及洗錢之犯
    罪工具，惟依現存訴訟資料，尚無證據證明被告有直接參與
    詐欺取財及洗錢之構成要件行為，亦難遽認被告與「陳慧妤
    」及其同夥間，有實行詐欺取財及洗錢犯行之犯意聯絡，自
    無從逕對被告論以詐欺取財罪或一般洗錢罪之共同正犯。然
    近年來詐欺犯罪以人頭帳戶作為犯罪使用之情形，迭經媒體
    報導，而政府機關及各金融機構更經常宣導勿交付個人帳戶
    資料以免淪為不法犯罪之幫助犯，故依當前社會一般人之智
    識程度與生活經驗，應可認知倘若個人帳戶資料落入不明人
    士手中，極易遭利用作為犯罪工具，而幫助不法之徒作為不
    法收取贓款之用，並供該人將犯罪所得轉出，製造金流斷點
    ，而掩飾或隱匿犯罪所得去向。而據被告自承曾就讀大學、
    現在內埔工業區就業等語（見本院原簡上卷第76頁），顯非
    未經世事之人，則被告對於「陳慧妤」非依正常程序徵求其
    提供金融機構帳戶存摺、金融卡（含密碼），極可能係為取
    得人頭帳戶以實行詐欺取財等財產犯罪，或為製造金流斷點
    ，以掩飾或隱匿犯罪所得去向並逃避檢警追緝，自應有所預
    見。而被告本此預見，仍決意依「陳慧妤」指示寄出攸關其
    金融信用之涉案帳戶存摺、金融卡及提款密碼，顯見縱令「
    陳慧妤」及其同夥以涉案帳戶實行詐欺取財及一般洗錢犯罪
    ，應仍不違被告本意，是被告有幫助他人犯詐欺取財罪及一
    般洗錢罪之不確定故意甚明。
  ㈡核被告所為，係犯刑法第30條第1 項前段、第339 條第1 項
    之幫助詐欺取財罪及刑法第30條第1 項、洗錢防制法第14條
    第1 項之幫助一般洗錢罪。至被告雖有將前揭涉案帳戶存摺
    、金融卡（含密碼）供「陳慧妤」及其同夥使用，助益「陳
    慧妤」及其同夥實行詐欺取財犯行，惟依現有卷證，並無任
    何積極證據足認被告所幫助之「陳慧妤」及其同夥人數已達
    3 人以上，且依告訴人遭詐騙之情節以觀，單由1 人行騙或
    2 人實施分工，衡情亦屬可能，依「罪證有疑，罪疑唯輕」
    之原則，尚難認本案有刑法第30條第1 項前段、第339 條之
    4 第1 項第2 款之幫助3 人以上犯詐欺取財罪之情形，附此
    敘明。
  ㈢被告以一提供涉案帳戶存摺、金融卡及提款密碼之行為，幫
    助「陳慧妤」及其同夥詐欺告訴人，係以一行為觸犯幫助詐
    欺取財罪及幫助一般洗錢罪，各罪間具想像競合關係，應依
    刑法第55條前段規定，從一較重之幫助一般洗錢罪處斷。
  ㈣公訴意旨就被告幫助一般洗錢犯行，雖漏未於起訴書犯罪事
    實欄中敘明，未就此部分提起公訴，惟此部分犯行與已敘及
    之幫助詐欺取財犯行部分，具想像競合之裁判上一罪關係，
    依刑事訴訟法第267 條規定，應認起訴效力及於全部犯罪事
    實，並經本院於審理時告知其事（見本院原簡上卷第65、66
    頁），無礙被告防禦權及辯護人辯護權之行使，本院自得併
    予審理。
  ㈤洗錢防制法第16條第2 項規定：「犯前二條之罪，在偵查或
    審判中自白者，減輕其刑。」經查，被告就本案犯罪事實，
    已於本院審判中坦承不諱，是就其所犯幫助一般洗錢罪，應
    依上開規定，減輕其刑。又被告以幫助之意思，參與構成要
    件以外之行為，為幫助犯，情節顯較實行犯罪構成要件之正
    犯為輕，爰依刑法第30條第2 項規定，遞減輕其刑。
四、撤銷改判之理由：
  ㈠原審以被告犯罪事證明確，據以論罪科刑，固非無見。惟查
    ：本案被告提供涉案帳戶存摺、金融卡（含密碼）予「陳慧
    妤」及其同夥使用，該帳戶並經用於收受詐欺取財所得贓款
    ，該等詐欺犯罪所得贓款並經提領，製造金流斷點，而掩飾
    、隱匿該等詐欺犯罪所得贓款之去向，所為除成立幫助詐欺
    取財罪外，尚應論以幫助一般洗錢罪，已如前述，原審認被
    告犯行僅成立幫助詐欺取財罪，未就與起訴部分具想像競合
    關係而為起訴效力所及之幫助一般洗錢犯行部分，併予審理
    、論罪，尚有未洽。檢察官上訴意旨指摘及此，為有理由，
    自應由本院將原判決予以撤銷改判。
  ㈡被告前揭犯罪之科刑，爰以被告之責任為基礎，並審酌被告
    將其開立之涉案帳戶存摺、金融卡（含密碼）提供他人犯罪
    使用，紊亂社會正常交易秩序，並使不法之徒藉此輕易詐取
    財物，製造金流斷點，致檢警執法人員難以追查緝捕，助長
    犯罪風氣，實非可取；又衡本案告訴人遭詐騙之金額高達新
    臺幣（下同）75萬3,000 元，被告犯罪所生損害甚鉅；惟念
    被告犯後終能坦承犯行之態度，且已與告訴人達成調解，並
    已履行賠償完畢，而告訴人亦願意原諒被告，並具狀撤回告
    訴等節，有本院調解筆錄、聲請准予撤回告訴狀及本院公務
    電話紀錄各1 份附卷可佐（見本院原簡字卷第67至69頁、75
    頁），嗣於本院審理時亦陳明被告確實已如數給付賠償金額
    等語（見本院原簡上卷第77頁），犯後態度良好；並斟酌告
    訴人就被告科刑範圍表示無意見等語（見本院原簡上卷第77
    頁）；暨考量其犯罪情節、手段、無證據認有獲得任何不法
    利益，其自述之學歷、家庭生活及現有正當工作等語（見本
    院原簡上卷第76）之智識程度、生活及經濟狀況尚佳等一切
    情狀，改量處如主文第2 項所示之刑，並就併科罰金部分，
    諭知如易服勞役之折算標準。又本案係檢察官為被告之不利
    益而上訴，且因原判決適用法則顯有錯誤，自不受刑事訴訟
    法370 條第1 項前段不利益變更禁止原則之限制，附予說明
    。
五、緩刑之宣告：
    被告前未曾因故意犯罪受有期徒刑以上刑之宣告乙節，有臺
    灣高等法院被告前案紀錄表在卷可按，考量被告因一時失慮
    ，初罹刑典，且犯後已坦承犯行，並已與告訴人達成調解，
    如數賠償，尚見悔意，信經此偵審程序及論罪科刑之教訓後
    ，當知所警惕而無再犯之虞，兼參酌告訴人對於是否予被告
    緩刑亦無意見（見本院原簡上卷第77頁），本院因認本案對
    被告所宣告之刑，以暫不執行為適當，爰依刑法第74條第1
    項第1 款規定，併予宣告緩刑2 年，以勵自新。
六、沒收部分：
   ㈠被告提供涉案帳戶之存摺、金融卡，雖係供他人犯罪所用
     ，且係被告所有之物，因涉案帳戶業經通報列為警示帳戶
     ，宣告沒收或追徵前揭物品，其所得之犯罪預防效果亦甚
     微弱，爰不予宣告沒收或追徵。至告訴人遭人詐騙所匯款
     項雖已遭提領乙節，有前揭交易明細可查，惟卷內尚無證
     據可資證明被告亦有分得此部分犯罪所得，爰不予宣告沒
     收或追徵。
   ㈡犯洗錢防制法第14條之罪，其所移轉、變更、掩飾、隱匿
     、收受、取得、持有、使用之財物或財產上利益，沒收之
     。洗錢防制法第18條第1 項前段雖有明文。惟被告本案僅
     係幫助洗錢，尚非洗錢罪之正犯，被告就告訴人所匯款項
     ，既未參與移轉、變更、掩飾、隱匿該等款項，被告亦未
     收受、取得、持有、使用該等款項，自無從依上開規定宣
     告沒收，併此敘明。
據上論斷，應依刑事訴訟法第455 條之1 第1 項、第3 項、第36
9 條第1 項前段、第364 條、第299 條第1 項前段，洗錢防制法
第14條第1 項、第16條第2 項，刑法第11條前段、第30條第1 項
前段、第2 項、第339 條第1 項、第55條前段、第42條第3 項、
第74條第1 項第1 款，刑法施行法第1 條之1 第1 項，判決如主
文。
本案經檢察官董秀菁提起公訴，檢察官吳聆嘉提起上訴並到庭執
行職務。
中    華    民    國   110    年    10    月    4     日
                  刑事第四庭  審判長法  官  黃柏霖
                                    法  官  李宛臻
                                    法  官  錢毓華
不得上訴。
中    華    民    國   110    年    10    月    6     日
                                    書記官  曾文玲
附錄本案論罪科刑法條：洗錢防制法第14條第1 項，刑法第339
條第1 項。
洗錢防制法第14條第1 項
有第二條各款所列洗錢行為者，處7 年以下有期徒刑，併科新臺
幣5 百萬元以下罰金。
中華民國刑法第339 條第1 項
意圖為自己或第三人不法之所有，以詐術使人將本人或第三人之
物交付者，處5 年以下有期徒刑、拘役或科或併科50萬元以下罰
金。
附表：
┌──┬────┬────┬────┬────────────┐
│編號│匯款時間│匯款金額│匯入帳戶│備註                    │
├──┼────┼────┼────┼────────────┤
│ 1  │108 年6 │15萬1,00│涉案土地│詐欺集團成員於同日凌晨0 │
│    │月29日凌│0 元    │銀行帳戶│時35分許，將左列款項中之│
│    │晨0 時3 │        │        │3 萬元，匯款至涉案永豐銀│
│    │分許    │        │        │行帳戶。                │
├──┼────┼────┼────┼────────────┤
│ 2  │108 年6 │15萬元（│同上    │詐欺集團成員於同日凌晨0 │
│    │月30日凌│起訴書附│        │時34分許，將左列款項中之│
│    │晨0 時5 │表誤載為│        │3 萬元，匯款至涉案永豐銀│
│    │分許    │15萬1,00│        │行帳戶。                │
│    │        │0 元）  │        │                        │
├──┼────┼────┼────┼────────────┤
│ 3  │108 年6 │15萬1,00│同上    │詐欺集團成員於108 年7 月│
│    │月30日下│0 元    │        │1 日凌晨1 時16分許，將左│
│    │午11時36│        │        │列款項中之2 萬9,900 元，│
│    │分許    │        │        │匯款至涉案永豐銀行帳戶。│
├──┼────┼────┼────┼────────────┤
│ 4  │108 年7 │15萬1,00│同上    │詐欺集團成員於108 年7 月│
│    │月1 日下│0 元    │        │2 日凌晨0 時34分許，將左│
│    │午11時28│        │        │列款項中之2 萬9,900 元，│
│    │分許    │        │        │匯款至涉案永豐銀行帳戶。│
├──┼────┼────┼────┼────────────┤
│ 5  │108 年7 │15萬元（│同上    │詐欺集團成員於108 年7 月│
│    │月2 日下│起訴書附│        │3 日凌晨3 時17分許，將左│
│    │午11時56│表誤載為│        │列款項中之2 萬9,900 元，│
│    │分許    │15萬1,00│        │匯款至涉案永豐銀行帳戶。│
│    │        │0 元）  │        │                        │
└──┴────┴────┴────┴────────────┘